臺灣高等法院高雄分院刑事判決　　　　　九十一年度上訴字第一四八四號
　　上　訴　人
　　即　被　告　甲○○
　　選任辯護人　何俊墩　律師
　　　　　　　　李宏文
　　　　　　　　李玲玲
右上訴人因違反藥事法等案件，不服臺灣屏東地方法院九十一年度訴字第三一七號中
華民國九十一年七月廿五日第一審判決（起訴案號：臺灣屏東地方法院檢察署九十年
度偵字第四九八０、五七三一號），提起上訴，本院判決如左：
      主      文
原判決撤銷。
甲○○連續明知為偽藥而販賣，處有期徒刑壹年月。
扣案之中藥粉伍箱、藥粉匙壹箱、藥粉服用說明書玖張均沒收。
      事      實
一、甲○○曾於民國八十七年間，因違反醫師法案件，經法院判處有期徒刑一年二月
    ，緩刑三年確定。猶不知悔改，明知其未取得合法醫師資格，不得執行醫療業務
    ，自民國九十年二月起，在屏東縣車城鄉○○村○○路小溪巷二號住處，未經衛
    生主管機關核准，以替病患把脈後，開具含有西藥成份或不知名中藥粉之偽藥，
    連續給予前來求診之趙慎祥及不特定病患服用，或以郵寄之方式，寄送販賣前開
    偽藥予求診過之病患服用，以每天新台幣（下同）四百元按日計算費用，擅自執
    行醫療業務，為患者診斷，開立處方，且將前開中藥粉販賣交付應診之人牟利。
    嗣於九十年六月二十二日，高雄縣政府衛生局將甲○○開予趙慎祥之不知名中藥
    粉偽藥檢體二件，轉送屏東縣衛生局處理，該局再將該不知名中藥粉偽藥檢體送
    行政院衛生署藥物食品檢驗局檢驗結果，證實含有Thiamine,Acetaminophen,Dex
    tromethorphan,Caffeine,Indomethacin 及Hydrchlorothiazide等六種西藥成分
    ，及於九十年九月六日十六時十分許，為警會同屏東縣衛生局稽查人員持法院搜
    索票於上址當場查獲，扣得甲○○所有執行醫療行為所用之中藥粉偽藥五箱、藥
    粉匙一箱、信封二十二個、藥粉服用說明書九張，該五箱中藥粉偽藥經屏東縣衛
    生局送行政院衛生署藥物食品檢驗局檢驗結果，其中編號三之褐色粉末，經檢驗
    出含有Thiamine,Acetaminophen,Caffeine,Indomethacin 及Hydrchlorothiazid
    e等五種西藥成分，其餘中藥粉則經檢驗為不知名藥粉。
二、案經屏東縣政府及屏東縣警察局屏東分局移送臺灣屏東地方法院檢察署偵查起訴
    。
      理      由
一、訊之上訴人甲○○固坦承於前揭時地，販賣中藥粉予不特定人服用牟利，惟矢口
    否認有違反藥事法、醫師法等犯行，辯稱：「我沒有替人把脈從事醫療業務，中
    藥粉係向林信助買的，亦不知中藥粉中摻有西藥成分」云云。惟查：
  (一)上訴人甲○○於警訊供稱：「（你是如何替人看病﹖）我都是以把脈方式，再詢
    問病人的病情是否為我所說的一樣症狀，如果是的話，我就根據病人的症狀開具
    藥粉並配合藥草服用。」「（如何收取費用﹖）來看病的人，我最少都開具一個
    星期的藥服用，收費用是新台幣三千元，平均一天是四百多元，如果客人要一個
    月份的藥量，則收取新台幣一萬二千元。」「（警方查扣之一疊信封袋的收件人
    均寫你的名字甲○○，作何用途使用﹖）是那些曾經來讓我看病的人，吃過我開
    給他們的藥粉認為有效，因住的比較遠，所以他們就用信封袋，裝有票（視藥
    分多寡，而有不同金額）及填寫中藥粉末的顏色及要服用何症狀的，然後寄給我
    ，待我收到後，才將寄件人所要求的藥，寄去給他們。」於偵訊供稱：「（你自
    前案後何時又幫人看病配藥粉﹖）今天農曆一月，才開始幫人看病，病人有時每
    天一人或二人或一星期一人。」「（你有學過中藥﹖）沒有，藥粉是別人拿來賣
    我的，是一個林信助拿來賣我，他拿來賣我的藥有治咳嗽、治肝病、通血路、心
    臟病、胃病等。價錢依病人拿藥量而定，例如肝病拿一星期差不多要三千元，心
    臟病的藥亦同，病人有的到我家，有的是打電話來訂，他們匯錢來，我才把藥寄
    過去，我的病人包括全省。」（九十年偵字第五七三一號卷第五頁）各等語，並
    經證人趙慎祥於原審證述：被告有幫其妻把脈看病並開藥等情明確（九十一年五
    月廿一日訊問筆錄），復有訪談紀要、屏東縣衛生局檢查藥商現場處理紀錄表、
    搜索扣押筆錄、現場照片九幀及扣案之中藥粉五箱、藥粉匙一箱、藥粉服用說明
    書九張足證。
  (二)又查醫療業務係指以醫療行為為職業而言，凡職業上予以機會，為非特定多數人
    所為之醫療行為均屬之，且不以收取報酬為要件。又醫療行為係指以治療、矯治
    或預防人體疾病、傷害、殘缺為目的，所為的診察、診斷及治療，或基於診察、
    診斷結果，以治療為目的所為的處方用藥，施術或處置等行為全部或一部的總稱
    。上訴人甲○○自承賣咳嗽、心臟病、通血路、肝病等中藥粉，既有問症、把脈
    、用藥，已屬醫療行為，自需取得合法醫師資格者，或符合醫師法第廿八條但書
    規定情形，始得為之，上訴人甲○○未取得醫師資格，為其所不否認，則被告為
    病患診斷並開立處方，用藥之行為，自屬擅自執行醫療業務。
  (三)扣案之中藥粉，係由上訴人甲○○販賣之事實，業據被告甲○○供述明確，且經
    證人趙慎祥證述在卷，又扣案之褐色粉末（編號５）檢出Thiamine,Acetaminoph
    en,Caffeine,Indomethacin 及Hydrchlorothiazide 西藥成分；褐色粉末（編號
    ７）檢出Thiamine,Acetaminophen,Caffeine,Indomethacin及Hydrchlorothiazi
    de西藥成分，有行政院衛生署藥物食品檢驗局九十年八月二十二日藥檢參字第九
    ０一二六四六號及檢驗成績書在卷可憑，然依前開證人，趙慎祥之證述，其因配
    偶身體不適而就診，上訴人甲○○所提供之中藥粉，自具有療效，應屬偽藥無疑
    。至於上訴人甲○○辯稱：中藥粉係向林信助購買云云，惟本院質之證人林信助
    證稱：「伊販賣南和藥廠之疏解散予被告，未販賣其他中藥粉」，證人林秀英證
    述：「（藥粉如何來﹖）我不知他去那裏拿的，我只是做工。」等語，（本院九
    十一年九月二十六日審判筆錄），不足為上訴人有利之認定。
  綜上所述，上訴人甲○○前開辯解，為圖卸刑責之詞，不足採信，本件事證明確，
  其犯行已堪認定。
二、核上訴人甲○○所為，係犯修正前醫師法第廿八條第一項前段未取得合法醫師資
    格擅自執行醫療業務罪，藥事法第八十三條第一項販賣偽藥罪。查被告行為後，
    醫師法已於九十一年一月十六日修正公布，其中第廿八條第一項（新法刪除第廿
    八條第二項）之法定刑由「一年以上三年以下有期徒刑，得併新台幣三萬元以上
    十五萬元以下罰金」，修正為「六個月以上五年以下有期徒刑，得併科新台幣三
    十萬元以上一百五十萬元以下罰金」，新舊法比較結果，以舊法有利於被告，依
    刑法第二條第一項後段規定應適用修正前醫師法第廿八條第一項前段處斷。上訴
    人甲○○先後多次為醫療行為，係其擅自執行醫療業務範圍，應包括於一個擅自
    執行醫療業務之範疇，為實質上一罪。其所犯前開多次販賣偽藥之行為，時間緊
    接，犯罪構成要件相同，顯係基於概括犯意而為，應依連續犯之規定，論以一罪
    。其所犯前開二罪間，有方法結果之牽連關係，應依刑法第五十五條後段規定從
    一重販賣偽藥處斷。
三、原審予以論科，固非無見，惟原審判決就販賣偽藥部分，不能證明犯罪，不另為
    無罪之諭知，容有未當。被告上訴，否認犯罪，固無理由，惟原審判決既有上述
    可議之處，自應撤銷改判。審酌上訴人甲○○未曾受醫師專業訓練，竟罔顧他人
    健康擅行醫療行為，復販賣偽藥，犯罪後又飾詞卸責等一切情狀，量處有期徒刑
    一年三月。扣案之看診用之中藥粉五箱，藥粉匙一箱，藥粉服用說明書九張，爰
    依醫師法第廿八條第一項前段宣告沒收。至扣案之信封二十二個，非違禁物，亦
    非供本案犯罪之用，不予沒收。
四、據上論斷，應依刑事訴訟法第三百六十九條第一項前段、第三百六十四條、第二
    百九十九條第一項前段、藥事法第八十三條第一項、修正前醫師法第廿八條第一
    項前段、刑法第十一條、第五十六條、第五十五條，判決如主文。
本案經檢察官朱文彬到庭執行職務。
中    華    民    國     九十一     年       十       月      九        日
                              臺灣高等法院高雄分院刑事第八庭
                                  審判長法官  郭雅美
                                        法官  裕斗
                                        法官  張盛喜
右正本證明與原本無異。
如不服本判決應於收受本判決後十日內向本院提出上訴書狀，其未述上訴理由者，
並得於提起上訴後十日內向本院補提理由書狀（均須按他造當事人之人數附繕本)「
切勿逕送上級法院」。
                                      書記官  陳曼智
中    華    民    國     九十一     年       十       月     十四       日
附錄：本判決論罪科刑法條：
藥事法第八十三條第一項：
明知為偽藥或禁藥，而販賣、供應、調劑、運送、寄藏、牙保、轉讓或意圖販賣而陳
列者，處五年以下有期徒刑，得併科新臺幣十萬元以下罰金。
修正前醫師法第二十八條第一項前段：
未取得合法醫師資格，擅自執行醫療業務者，處一年以上三年以下有期徒刑，得併科
新臺幣三萬元以上十五萬元以下罰金，其所使用之藥械沒收之。
                                                                        Ｋ
